【裁判字號】    97,消債更,994
【裁判日期】    980212
【裁判案由】    更生事件
【裁判全文】
臺灣臺南地方法院民事裁定           97年度消債更字第994號
聲  請  人  丁○○
代  理  人  彭冀湘律師
上列當事人因消費者債務清理事件聲請更生，本院裁定如下：
    主    文
聲請駁回。
聲請費用新臺幣壹仟元由聲請人負擔。
    理    由
一、按債務人與金融機構協商成立者，不得聲請更生或清算，但
    因不可歸責於己之事由，致履行顯有重大困難者，不在此限
    ；本條例施行前，債務人依金融主管機關協調成立之中華民
    國銀行公會會員辦理消費金融案件無擔保債務協商機制與金
    融機構成立之協商，準用前項之規定，消費者債務清理條例
    第151 條第5 項、第6 項分別定有明文。又聲請更生或清算
    不合程式或不備其他要件者，法院應以裁定駁回之，但其情
    形可以補正者，法院應定期間先命補正，復為同條例第8 條
    所明定。
二、本件聲請意旨以：聲請人於消費者債務清理條例施行前，曾
    與各債權銀行成立協商，其中積欠遠東銀行、中國信託銀行
    、新竹銀行部分，已與最大債權銀行即遠東銀行約定每月償
    還新臺幣（下同）13,500元，另積欠荷蘭銀行部分，則另行
    與荷蘭銀行約定每月償還3,590元，合計每月應償還協商款
    17,090元，惟聲請人自94年起薪資逐年減少，97年2月薪資
    24,132元、97年3月薪資25,979元、97年4月薪資21,822元，
    平均每月薪資24,000元，聲請人之夫乙○○以打零工為業，
    每月所得僅約10,000元，加上中石化補助金5,442元，全家
    每月收入僅約39,442元，扣除聲請人全家基本生活費及扶養
    未成年子女必要支出合計約30,720元後，已不足清償協商款
    。聲請人名下並無財產，聲請人之夫乙○○名下僅有汽車1
    輛，此外，別無其他財產，顯有不能清償債務之情事，而聲
    請人之無擔保或無優先權之債務總額未逾1,200萬元，復未
    經法院裁定開始清算程序或宣告破產，惟因不可歸責於己之
    事由，致履行顯有重大困難，為此，依消費者債務清理條例
    提出本件更生之聲請等語。
三、經查：
  (一)聲請人於消費者債務清理條例施行前，就其積欠遠東銀行、
    中國信託銀行、新竹銀行部分，依金融主管機關協調成立之
    中華民國銀行公會會員辦理消費金融案件無擔保債務協商機
    制，與最大債權銀行遠東銀行於96年2月3日成立協商，當時
    聲請人無擔保債務總額為1,162,310元，約定聲請人自96年2
    月起，分130期、利率8%，每月10日以前償還13,500元；另
    積欠荷蘭銀行部分，則未列入上開協商範圍，聲請人於96年
    3月14日另與荷蘭銀行約定，當時無擔保債務186,433元，約
    定聲請人自96年3月10日起，分60期，利率6%，每月10日以
    前償還3,590元，合計聲請人自96年3月起至101年2月止，每
    月應償還協商款17,090元，自101年3月起106年11月止，每
    月應償還13,500元；惟聲請人自97年5月起未再繳納，已經
    毀諾等情，此有聲請人提出遠東銀行債務協商還款計畫表、
    債務協商通過通知函、債務協商協議書、荷蘭銀行分期還款
    協議條件確認通知書附卷為證，堪可採信。
  (二)聲請人雖主張：聲請人平均每月薪資24,000元，聲請人之夫
    乙○○以打零工為業，每月所得僅約10,000元，加上中石化
    補助金5,442元，全家每月收入僅約39,442元，扣除聲請人
    全家基本生活費及扶養未成年子女必要支出合計約30,720
    元後，已不足清償協商款17,090云云。然查：聲請人自89年
    起即任職於達方電子股份有限公司，其於96年度全年收入所
    得379,766元，平均每月所得31,647元，此有財政部臺灣省
    國稅局96年度綜合所得稅各類所得資料清單附卷可憑，又聲
    請人於97年間仍任職於達方電子股份有限公司，其於97年5
    月薪資26,108元、97年6月領取端午節獎金11,450元、97 年
    6月薪資31,348元、97年7月薪資31,053元、97年8月員工分
    紅22,150元、97年8月薪資30,886元等情，此有聲請人提出
    之薪資明細附卷可憑，是以依聲請人上開薪資收入情形觀察
    ，聲請人毀諾時即自97年5月起至97年8月止，於4個月期間
    合計領取薪資、員工分紅、獎金152,995元，每月平均收入
    高達38,249元，縱員工分紅、獎金不予列計，其每月平均薪
    資亦有29,849元，況計算聲請人之收入，不應僅列計薪資，
    應將其各項收入所得併計，始為公允。再查：聲請人之僱用
    人達方電子股份有限公司，自97年4月起至97年9月止6個月
    期間，於扣除聲請人福利金、意外險、健保費、勞保費、眷
    保費、獎金及分紅所得稅後，轉帳至聲請人遠東銀行帳戶，
    於97年4月3日給付25,979元、97年5月5日給付21,822元、97
    年6月5日給付23, 996元、97年6月6日給付10,763元、97年7
    月4日給付29,663 元、97年8月5日給付29,972元、97年8月
    29日給付20,821元、97年9月5日給付29,395元、97年9月12
    日給付11,068元，合計203,479元，每月平均收入33,91 3元
    ，此有聲請人遠東銀行綜合存款存摺在卷可參，足證聲請人
    每月平均收入至少在34,000元以上，聲請人主張其每月收入
    僅24,000元云云，顯未據實說明。
  (三)聲請人平均每月收入至少34,000元以上（此數額已扣除意外
    險、健保費、勞保費、眷保費、獎金及分紅所得稅），以34
    ,000 元計算，加計聲請人主張其夫乙○○以打零工為業，
    每月所得約10,000元，以及中石化補助金5,442元，則聲請
    人全家每月收入至少有49,4422元，扣除聲請人主張其全家
    基本生活費及扶養未成年子女必要支出合計約30,720元後，
    尚有餘款18,722元，此數額已足以清償聲請人自96年3月起
    至101年2月止，每月應償還協商款17,090元，況聲請人自10
    1年3月起106年11月止，每月應償還減至13,500元，聲請人
    並無不能清償債務之情事。況查聲請人之未成年子女丙○○
    （82年6月12日生，15歲）截至本院於97年9月查詢時止，其
    在郵局通儲戶尚有存款40,016元，未成年子女甲○○（84年
    8月6日，13歲）有存款34,496元，此有郵局查詢客戶存簿資
    料附卷可參，堪信聲請人之未成年子女名下尚有存款，其數
    額合計達7萬餘元。況聲請人自陳其購買之人壽保險，迄今
    仍正常繳款，益徵證明聲請人確無不能履行協商之事實，自
    不得率爾毀諾，改依更生程序聲請清理其債務。
  (四)另觀諸聲請人於96年2月3日協商成立後，收入及支出情形未
    有重大變動，亦有聲請人提出之財產及收入狀況說明書附卷
    可稽，是以，聲請人之收入及支出狀況既與協商時未有明顯
    不同，在客觀事實並無顯著變動之下，上述情事核屬聲請人
    在協商時可得預見，且得據以評估可否履行協商條件之事實
    ，況聲請人與金融機構成立協商後，況其自96年2月起迄97
    年4月止，按期繳納協商金額，則聲請人如於履行債務期間
    節約省用，過較不寬裕之經濟生活，並妥善分配所得，難謂
    不能履行協商內容，據此，聲請人應受該成立之協商所拘束
    ，不許任意毀諾，以符合公平正義及誠信原則。
  (五)末查，債務清償方案既係經當事人於消費者債務清理條例施
    行前行使選擇權所合意成立之債權契約，聲請人自應受該成
    立之契約所拘束，如認該協商成立之清償方案其後有不適當
    履行之情形，仍應誠實面對債務，再循本條例所定之協商機
    制，誠意向債權人協商謀求更合理之清償方案，而非輕率毀
    諾，逕為聲請更生清理程序。聲請人既於本條例施行前與債
    權人成立協商，且已依協商方案履行，如事後有履行不便之
    情形，認清償方案應予適當調整，非不可經由本條例所規定
    之協商程序，再與債權人重新協商，訂定適當可行之清償方
    案，且依97年5月中華民國銀行公會決議，金融機構就曾經
    參加95年度債務協商毀諾客戶提供「個別協商一致性方案」
    及對有繳款困難之債務協商持續履約客戶提供「變更債務協
    商協議書方案」，聲請人自當循此途徑以求解決，方符合本
    條例兼顧保障債權人公平受償及重建復甦債務人經濟生活之
    立法目的，是以，聲請人率予毀諾，逕為聲請
    本件更生，亦有不當。
四、綜上所述，聲請人於消費者債務清理條例施行前，既已與金
    融機構之債權人依金融主管機關協調成立之中華民國銀行公
    會會員辦理消費金融案件無擔保債務協商機制成立協商，且
    又無因不可歸責於己致履行顯有重大困難之事由，則其聲請
    更生，顯然不符消費者債務清理條例第151條第6項準用同條
    第5項前段之規定，且上開欠缺又屬無從補正，從而，依上
    開說明，應予駁回其更生之聲請，爰裁定如主文。
中    華    民    國    98    年    2     月    12    日
              民事第二庭    法  官  張桂美
以上正本證明與原本無異。
如不服本裁定，應於裁定送達後10日內，以書狀向本院提出抗告
，並繳納抗告費新臺幣1千元。
中    華    民    國    98    年    2     月    12    日
                            書記官  謝安青


司法院資訊處製作；財團法人民間司法改革基金會備份。
